臺灣高等法院民事判決　　　　　　　　　　　　　九十二年度上易字第一一八四號
　　上　訴　人　乙○○
　　訴訟代理人　顏文正律師
　　複 代 理人　楊沛生律師
　　被 上 訴人　甲○○
　　訴訟代理人　連炎昌律師
右當事人間排除侵害等事件，上訴人對於中華民國九十二年十月十五日臺灣臺北地方
法院九十一年度重訴字第二一八０號第一審判決提起上訴，本院於九十三年四月六日
言詞辯論終結，判決如下：
    主      文
原判決關於命上訴人給付超過新台幣陸萬伍仟玖佰柒拾元本息部分，及該部分假執
行之宣告，暨命上訴人負擔訴訟費用之裁判均廢棄。
右開廢棄部分，被上訴人在第一審之訴及其假執行之聲請均駁回。
其餘上訴駁回。
第一審訴訟費用關於命上訴人負擔部分及第二審訴訟費用由上訴人負擔四分之一，餘
由被上訴人負擔。
    事實及理由
一、被上訴人起訴主張：被上訴人係坐落台北市○○區○○段三小段三○四地號土地
    其上建物門牌號碼台北市○○○路○段二○○、二○二號富貴居大樓（下稱系爭
    大樓）區分所有權人之一，該大樓之使用執照上載明「屋頂上不得堆積雜物及私
    自加建」，詎上訴人竟於系爭大樓屋頂平台私自加蓋鐵厝，並封閉屋頂平台全部
    排水口以及大樓全體住戶之水錶，致被上訴人及其他共有人不能使用屋頂平台，
    上訴人因使用屋頂平台受有相當於租金之利益。又被上訴人房屋之區分所有權比
    例為三十分之三，依該比例及土地法九十七條之規定（即按土地及建物申報總價
    年息百分之十計算），被上訴人自八十五年七月起至九十二年七月三十一日止受
    有相當於租金之損害一百一十五萬一千三百元等情。爰依不當得利之法律關係，
    求為命上訴人給付一百一十五萬一千三百元及自起訴狀繕本送達翌日即九十一年
    八月九日起，至清償日止，按週年利率百分之五計算之利息。（原審判命上訴人
    應給付被上訴人二十四萬八千三百四十八元及自九十一年八月九日起，至清償日
    止，按週年利率百分之五計算之利息，而駁回被上訴人其餘之訴。上訴人就其敗
    訴部分提起上訴；被上訴人就其敗訴部分，則未據聲明不服）。並答辯聲明：上
    訴駁回。
二、上訴人則以：系爭大樓係建商與地主合建，於七十二年間興建完成，不論係由建
    商或地主出售其分得之房屋，均於買賣契約書約定：「本大樓屋頂部分（下稱系
    爭屋頂）屋頂使用權歸於七樓住戶管理使用」，足證系爭大樓全體區分所有權人
    於七十二年間已達成系爭屋頂由七樓區分所有權人管理使用之分管協議，上訴人
    為七樓之所有權人，依前開協議自有權管理使用系爭屋頂，且系爭大樓管理委員
    會於九十二年八月九日決議，同意上訴人按年給付新台幣（以下同）五萬元之對
    價繼續使用系爭屋頂，則系爭屋頂（即共用部分）既經約定供上訴人使用，依公
    寓大廈管理條例第三十一條第五款規定，只須經應有區分所有權人三分之二以上
    及其區分所有權比例合計三分之二以上出席，以出席人數四分之三以上及其區分
    所有權比例占出席人數區分所有權四分之三以上之同意行之即可，上訴人係經所
    有權人百分之七十六之同意使用系爭屋頂，並非無權占有。又縱認上訴人無權占
    有系爭屋頂，惟系爭大樓所坐落之土地（下稱系爭土地）係由台北市○○○路○
    段二○○號一樓至七樓及同段二○二號一樓至七樓共十四戶占有使用，非全部由
    上訴人占有使用，原判決以全部土地之面積為計算損害金之基礎，自有違誤；再
    台北市大安地政事務所測量上訴人占用面積為一五五點四三平方公尺，惟上開面
    積包括上訴人所有之瞭望台八點一七平方公尺部分，應予扣除等語，資為抗辯。
    並上訴聲明：(一)原判決不利於上訴人部分廢棄。(二)廢棄部分，被上訴人在第一審
    之訴駁回。
三、經查，兩造均為系爭大樓之區分所有權人之一，而上訴人於系爭大樓屋頂加蓋違
    章建築及雨棚使用等事實，為兩造所不爭執，並有照片、土地、建物登記謄本為
    證（見原審卷一第五一、五二、一二六頁，原審北調字第一八三號卷證物袋內之
    原證一），復經原審勘驗現場並囑託台北市大安地政事務所測量屬實，有勘驗筆
    錄及台北市大安地政事務所土地複丈成果圖在卷可按（見原審卷一第一○八－一
    一○、一一三、一一四頁），堪信為真實。
四、茲本件應審究者為，上訴人是否有權於系爭大樓屋頂上搭蓋違章建築？查：
  (一)按區分所有人就共有部分有專用權者，應本於共有物本來之用法，依其性質、構
    造使用之，且無違共有物之使用目的始為合法。查，系爭大樓屋頂不得堆積雜物
    或私自加建，有七十二使字第一六○四號使用執照存根影本在卷可按（見原審北
    調字第一八三號卷證物袋內之原證一），顯見系爭大樓之頂樓屋頂，依建築設計
    係屬平台，自應保持平台之原狀而為使用，始得謂本於共有物本來之用法，依其
    性質、構造而為使用。惟上訴人係於系爭屋頂搭建違建，而以該屋頂做為自己之
    室內或以圍牆阻隔而使用，即非依該屋頂平台之性質及構造而使用，自有違屋頂
    平台之使用目的。
  (二)上訴人雖辯稱：系爭大樓全體區分所有權人於七十二年間已達成系爭屋頂由七樓
    區分所有權人管理使用之分管協議，伊依前開協議自有權管理使用系爭屋頂，而
    非無權占有云云。查，上訴人與訴外人即建商廖新武簽訂之買賣契約書第六條約
    定「屋頂使用：本大樓屋頂部分屋頂使用權歸於七樓住戶管理使用」，固有上訴
    人提出之新建房屋買賣契約書在卷可按（見原審一卷一五頁），惟該買賣契約僅
    約定系爭大樓屋頂由七樓住戶管理使用，並無得加蓋建物之意甚明，是縱認上訴
    人對系爭大樓屋頂有管理使用之權，亦應依平台之性質及構造而為管理使用，不
    得任意加蓋違建而破壞建物原始設計及整體景觀。故上訴人上開所辯，自不足採
    。
五、次按，民法第八百十八條所定各共有人按其應有部分，對於共有物之全部有使用
    收益之權。係指各共有人得就共有物全部，於無害他共有人之權利限度內，可按
    其應有部分行使用益權而言。故共有人如逾越其應有部分之範圍使用收益時，即
    係超越其權利範圍而為使用收益，其所受超過利益，要難謂非不當得利（最高法
    院五十五年台上字第一九四九號判例要旨參照）。查，系爭土地上訴人應有部分
    為八分之一，被上訴人應有部分為三二分之三，此有卷附土地登記謄本足憑，則
    系爭大樓頂樓各共有人應有部分之比例，應依共有人對於土地之比例計之，即上
    訴人應有部分為八分之一，被上訴人應有部分三二分之三。上訴人於系爭二○○
    號頂樓全部為被告搭建磚造鐵皮屋作為辦公室使用；二○二號頂樓則搭建曬衣間
    、儲藏室，屋頂牆壁安置分離式冷氣機及活動式狗籠，與二○○號頂樓相連等情
    ，有卷附勘驗筆錄在卷足參（見本院卷卷一第一○九頁），則上訴人超越其權利
    範圍使用收益系爭頂樓部分，即屬侵害他共有人之權利，其逾越應有部分為使用
    收益，所受超過之利益，即為不當得利。
六、按無法律上之原因而受利益，致他人受損害者，應返還其利益，民法第一百七十
    九條前段定有明文。又依不當得利之法則請求返還不當得利，以無法律上之原因
    而受利益，致他人受有損害為其要件，故其得請求返還之範圍，應以對方所受之
    利益為度，非以請求人所受損害若干為準，無權占有他人土地，可能獲得相當於
    租金之利益為社會通常之觀念，最高法院六十一年度台上字第一六九五號著有判
    例可資參照。本件上訴人無權占有系爭土地，已如前述，其因而受有相當於租金
    之利益，自應將其利益返還予被上訴人。本件被上訴人於九十一年七月三十日起
    訴，此有起訴狀足稽（見原審九十一年度北調字第一八三號卷第五頁），回溯五
    年為八十六年七月三十一日，故被上訴人請求上訴人給付自八十六年七月三十一
    日起至九十一年七月三十一日止，相當於租金之占有利益，即屬有據，應予准許
    。查，系爭大樓為地上七層，地下一層之建物，每層面積為一六四．○一平方公
    尺，有七二使字一六○四號使用執照存根可按（見原審九十一年度北調字第一八
    三號卷證物袋內原證一），故系爭頂樓之面積亦為一六四．○一平方公尺。而上
    訴人實際占用系爭頂樓之面積為一五五．四三平方公尺，此有卷附複丈成果圖足
    參（見原審一卷一一四頁），其中瞭望台部分八．一七平方公尺，係上訴人所有
    ，有土地登記簿謄本及台北市大安地政事務所九十二年三月五日北市地二字第○
    九二三○二四六八○○號函在卷可憑（見原審一卷一二六、二一九頁），則扣除
    上訴人所有之瞭望台部分後，上訴人實際占用面積為一四七．二六平方公尺，占
    用比例為系爭頂樓面積之十分之九（四捨五入）。然系爭頂樓亦占有系爭土地，
    其使用系爭土地之情形應與系爭大樓其他樓層之情形同，故占有系爭頂樓所獲之
    利益，應以單獨占有系爭土地所獲利益九分之一（包含地下室、第一至七層、及
    屋頂，共九分）計算為適當。茲參酌系爭土地係位於台北市○○○路○段，臨建
    國南路高架橋，交通便利，上訴人在頂樓搭建違章建築作為辦公室使用，顯可獲
    得相當之利益，依土地法第一百零五條準用同法第九十七條規定，租地建屋之租
    金以不超過土地申報總價額年息百分之十為限，本院認上訴人所受利益，以土地
    總價百分之十依前開情形予以計算為相當。依此計算上訴人無權占用系爭頂樓之
    面積所得享有系爭土地之比例折算為一六．四○平方公尺【164.01平方公尺（系
    爭大樓基地面積）×1/9（系爭頂樓所占基地面積之比例）×9/10（上訴人占用
    系爭屋頂之比例）=16.40平方公尺（四捨五入）】，而系爭土地八十六年七月之
    申報地價為每平方公尺八萬五千四百四十四元，八十九年七月申報地價為每平方
    公尺八萬六千三百四十四元，此有卷附地價謄本足憑（見九十一年度北調字第一
    八三號卷一七頁），則自八十六年七月三十一日起至九十二年七月三十一日止，
    以被上訴人就系爭土地所有權之應有部分三十二分之三計，上訴人應給付被上訴
    人之不當得利為六萬五千九百七十三元【85444元×16.40（上訴人占用系爭頂
    樓之面積）×0.1（百分之十）÷12×35（自八十六年七月三十一日起，至八十
    九年六月三十日止，共三十五個月）=408707元，86344元×16.40×0.1÷12×25
    （自八十九年七月一日起至九十二年七月三十一日止，共二十五個月）=295009
    元（408707元＋295009元）×3/32（被上訴人之應有部分）=65973元（以上均四
    捨五入）】，逾此部分之請求，則無理由，應予駁回。
七、綜上所述，被上訴人本於不當得利之法律關係，請求上訴人給付六萬五千九百七
    十三元，及自九十一年八月九日起，至清償日止，按週年利率百分之五計算之利
    息，為有理由，應予准許。逾此所為請求，為無理由，應予駁回。原審就超過上
    開應准許部分，為上訴人敗訴之判決，並為假執行之宣告，自有未洽。上訴意旨
    就此部分指摘原判決不當，求予廢棄改判，為有理由。至於上開應准許部分，原
    審判命上訴人給付，並為假執行之宣告，核無違誤，上訴意旨，就此部分，仍執
    陳詞，指摘原判決不當，求予廢棄，為無理由，應駁回其上訴。
八、兩造其餘攻擊、防禦方法，經審酌後，認與判決結果無涉，無一一證述之必要，
    併此敘明。
九、據上論結，本件上訴為一部有理由，一部無理由，依民事訴訟法第四百五十條、
    第四百四十九條第一項、第七十九條，判決如主文。
中　　　華　　　民　　　國　　九十三　　年　　　四　　　月　　二十  　　日
　                              民事第五庭
  　                                審判長法  官　張　劍　男
    　                                    法  官　李　行　一
      　                                  法  官　蔡　芳　齡
正本係照原本作成。
不得上訴。
中　　　華　　　民　　　國　　九十三　　年　　　四　　　月　　二十七　　日
　　　　　　　　　　　　　　　　　　　　　書記官　蔡　錦　輝
